最高法院民事判決　　　　　　　　　　　　　　　　八十七年度台上字第三八一號
　　上　訴　人　吳 興 應
　　被 上訴 人　劉 紅 桃
　　　　　　　　貝 學 仁
　　　　　　　　貝 婷 婷
　　　　　　　　貝 佳 佳
　　　　　　　　貝 仙 羽
　　兼右　三人
　　法定代理人　貝余玉珍
右當事人間請求侵權行為損害賠償事件，上訴人對於中華民國八十六年七月一日臺灣
高等法院第二審判決（八十五年度重上字第一一三號），提起上訴，本院判決如左：
    主  文
原判決關於命上訴人給付暨負擔訴訟費用部分廢棄，發回臺灣高等法院。
    理  由
本件被上訴人主張：上訴人於民國八十三年八月十一日，駕駛自小客車，行經新竹市
○○路○段一六○號前，因違規超速，又疏未注意車前狀況及與前車保持安全距離，
而自後追撞在前由貝文強乘騎之重型機車，致貝文強人車倒地，顱骨破裂骨折，經送
醫後不治死亡。伊分別為貝文強之父母、配偶及子女，因貝文強之亡故而受有損害，
依民法第一百八十四條第一項前段、第一百九十二條第一項及第二項、第一百九十四
條規定，自得請求上訴人賠償等情。求為命上訴人分別賠償被上訴人貝學仁、劉紅桃
、貝余玉珍、貝婷婷、貝佳佳、貝仙羽扶養費新臺幣（下同）二十六萬零七百六十六
元、三十九萬一千二百十六元、一百五十四萬五千六百二十九元、四十七萬八千零八
十五元、五十二萬一千五百三十三元、七十五萬四千七百九十四元及精神慰藉金各四
十萬元，另賠償貝學仁為貝文強支出之殯葬費十九萬五千二百元，並均加計法定遲延
利息之判決。（上開金額本息逾後述原審改判命上訴人給付部分，業經原審判決被上
訴人敗訴確定）。
上訴人則以：貝文強乘騎機車倒地，非伊駕車從後追撞所致，伊於事故之發生並無過
失責任，無由命伊賠償損害等語，資為抗辯。
原審將第一審駁回被上訴人之訴之判決部分廢棄，改判命上訴人分別給付貝學仁、劉
紅桃、貝婷婷、貝佳佳、貝仙羽、貝余玉珍依序為十七萬四千七百四十元、四十萬零
七百五十元、十九萬七千五百六十元、二十一萬零一百六十元、二十七萬八千零三十
八元、五十一萬零四百三十元本息，無非以：被上訴人主張貝文強於前開時地，因車
禍致顱骨破裂骨折，不治死亡之事實，有相驗屍體證明書及檢察官勘驗筆錄、診斷書
可稽，堪信為真實。查上訴人車前保險桿油漆與貝文強之機車後保險桿上抹痕油漆成
分，經法務部調查局鑑定結果，兩者在顏色上有顯著差異，研判應非同一來源之油漆
，有該局八十四年六月二十六日000000000號檢驗通知書可按，依此，尚
難認上訴人有自後追撞貝文強所騎機車情事。次依道路交通事故調查表(二)及照片顯示
，機車倒地位置係在上訴人所駕車輛左側，車後又無煞車痕，亦足證貝文強之機車非
上訴人自後追撞。再查上訴人駕駛之自用小客車，於事故發生後，檢察官勘驗時，其
左邊前車門處有刮擦痕，左前車輪上方亦有擦痕，上開前門刮痕離地三十四公分。據
臺灣省車輛行車事故覆議鑑定委員會鑑定人張漢威陳稱：自小客車受損部位在左側下
方，應是機車倒地後擦撞的等語；及現場處理警員耿孝平證稱：現場所留地面刮痕及
類似煞車痕不是自小客車的，而是機車所留下；刮地痕是機車的，現場看時胎痕（紋
）與煞車痕不符合，是前面車子的云云。以上互相參酌應認係上訴人之小客車在行駛
中，貝文強機車擬從上訴人車輛之左側超車，因機車快速超車，為上訴人車輛左前輪
正上方側車頭擦撞，致機車重心不穩，人車向左側倒地，加上餘速，乃滑地而行，而
上訴人之車子亦有餘速連續偏左滑行，再為第二次前左車門下方之擦刮並卡住，致貝
文強頭顱破裂骨折死亡。至機車左側有刮地痕跡，車頭左側有擦撞痕跡，左邊引擎蓋
破裂等現象及後車燈破裂，均係機車倒地所致，不能憑以認定是被他車追撞或機車自
後追撞上訴人車輛之結果。綜上所述，本件事故之發生，足認係上訴人之小客車左側
擦撞同方向擬超車之貝文強所駕駛之機車，機車倒地後往右前滑行致擦刮小客車左側
下方部位。上訴人顯未保持安全間隔，為有過失，其過失行為且與被害人之死亡間，
有相當因果關係。上訴人既應負侵權行為責任，被上訴人分別為貝文強之父母、配偶
及子女，因貝文強之死亡而受有損害，自得請求上訴人賠償。又本件車禍之發生，係
由於貝文強欲自上訴人車輛左後方超車行駛，上訴人疏未保持安全間隔所致，足見事
故之發生，貝文強為與有過失，審酌其發生之情況，認雙方之過失責任，上訴人應負
百分之三十，貝文強應負百分之七十為適當。被上訴人所受之損害，殯葬費部分為十
三萬二千二百元，由貝學仁支付。扶養費部分為貝學仁二十五萬零二百六十六元、劉
紅桃一百十三萬五千八百四十七元、貝余玉珍一百五十萬一千四百三十二元、貝婷婷
四十五萬八千五百三十二元、貝佳佳五十萬零五百三十二元、貝仙羽七十二萬六千七
百九十三元。精神慰藉金部分為每人二十萬元。以上合計，貝學仁為五十八萬二千四
百六十六元，劉紅桃為一百三十三萬五千八百四十七元，貝余玉珍為一百七十萬一千
四百三十二元，貝婷婷為六十五萬八千五百三十二元，貝佳佳為七十萬零五百三十二
元，貝仙羽為九十二萬六千七百九十三元。依前述過失責任比例計算，被上訴人得請
求之金額，為貝學仁十七萬四千七百四十元、劉紅桃四十萬零七百五十四元、貝余玉
珍五十一萬零四百三十元、貝婷婷十九萬七千五百六十元、貝佳佳二十一萬零一百六
十元、貝仙羽二十七萬八千零三十八元及其法定遲延利息，爰於此範圍內予以准許等
詞，為其判斷之基礎。
惟查機器腳踏車行駛在未劃分快慢車道之道路，應靠右行駛；在已劃分快慢車道之道
路，輕型機器腳踏車應在慢車道行駛，重型機器腳踏車依標誌或標線之規定行駛。但
在快車道行駛時，除左轉彎外，應行駛於最外側車道，道路交通安全規則第九十九條
第一項第一、二款定有明文。本件依卷附照片顯示，事故發生後，上訴人自小客車係
停放於內側車道內稍微靠右之位置，其於事故發生時，似正常行駛於快車道內，且距
離中心線較距離右邊車道線為寬；機車倒在靠近中心線處，其車尾部分且壓在中心線
，血跡則在對向來車道上，事故發生時，似極靠近中心線處行駛。而車禍之發生，係
由於貝文強乘騎重機車自上訴人車輛左後方欲超車行駛，因機車快速超車，致為上訴
人車輛左前輪正上方側車頭擦撞倒地，加上兩車餘速滑行，第二次擦刮卡住所致，為
原審所是認。果爾，則原判決似已認定機車原行駛於小客車之左後方，遑論其是否違
規行駛，小客車如何與其後方之機車保持安全間隔？又依前述事故發生後小客車停放
之位置研判，其行駛時似已稍偏向右邊，距離發生事故之中心線較遠，是否已預留左
側空間供貝文強機車行駛？能否再靠右邊而與貝文強機車保持較大之間隔？均攸關本
件交通事故肇事責任之認定。乃原審未詳加調查審認，徒以本件因貝文強自上訴人左
後方欲超車行駛，及上訴人未保持安全間隔為由，遽認雙方同有過失，自嫌速斷。究
竟本件交通事故如何發生？上訴人有無違規情事？其能否注意貝文強機車之行駛而與
之保持安全間隔？原審概未審認明晰，本院無從為法律上之判斷。上訴論旨，指摘原
判決於其不利部分為不當，求予廢棄，非無理由。
據上論結，本件上訴為有理由，依民事訴訟法第四百七十七條第一項、第四百七十八
條第一項，判決如主文。
中      華      民      國    八十七    年      二      月    二十六    日
                              最高法院民事第六庭
                                  審判長法官  蕭  亨  國
                                        法官  吳  正  一
                                        法官  楊  隆  順
                                        法官  陳  淑  敏
                                        法官  黃  義  豐
      右正本證明與原本無異
                                              書  記  官
中      華      民      國    八十七    年      三      月     十二     日
